【裁判字號】    97,上易,432
【裁判日期】    970730
【裁判案由】    給付土地使用補償金
【裁判全文】
臺灣高等法院民事判決                 97年度上易字第432號
上  訴  人
即被上訴人  財政部國有財產局台灣北區辦事處
法定代理人  丙○○
訴訟代理人  龔維智律師
複代理人    李建民律師
被上訴人
即上訴人    丁○○
法定代理人  乙○
訴訟代理人  甲○
上列當事人間請求給付土地使用補償金事件，上訴人對於中華民
國97年2月29日臺灣士林地方法院96年度訴字第1020號第一審判
決提起上訴，本院於民國97年7月16日言詞辯論終結，判決如下
：
    主  文
原判決關於命上訴人丁○○自民國九十六年六月一日起至返還如
原判決附圖所示Ａ部分面積九十一平方公尺土地之日止，按月給
付超過新台幣壹萬壹仟柒佰拾陸元土地使用補償金部分，及該部
分假執行之宣告，暨命上訴人丁○○負擔訴訟費用之裁判均廢棄
。
前開廢棄部分，上訴人財政部國有財產局台灣北區辦事處在第一
審之訴及假執行之聲請均駁回。
丁○○其餘上訴駁回。
財政部國有財產局台灣北區辦事處上訴駁回。
第一審關於命丁○○負擔訴訟費用部分，及第二審訴訟費用關於
丁○○上訴部分，由上訴人財政部國有財產局台灣北區辦事處負
擔十分之一，餘由上訴人丁○○負擔。第二審訴訟費用關於財政
部國有財產局台灣北區辦事處上訴部分，由財政部國有財產局台
灣北區辦事處負擔。
    事實及理由
一、上訴人即被上訴人財政部國有財產局臺灣北區辦事處（下稱
    國有財產局）起訴主張：坐落臺北市○○區○○段1小段711
    -4地號土地（下稱：系爭土地）為國有土地，伊為管理機關
    。丁○○所有門牌號碼臺北市○○區○○路1段138號房屋，
    無權占用系爭土地如附圖所示Α部分面積91平方公尺。依財
    政部訂頒之「國有非公用不動產被占用處理要點」第6點，
    暨行政院82年4月23日臺82財字第11153號函示，按當年期公
    告地價年息5%計收租金，丁○○自90年9月起至96年5月止之
    占有系爭土地如附圖所示Α部分（面積91平方公尺），受有
    相當於租金之不當得利金額共新臺幣137萬571元。為此依不
    當得利法律關係，求為命(一)丁○○應給付國有財產局新台幣
    （下同）137萬571元，及自支付命令送達翌日起至清償日止
    ，按年息5%計算之利息。(二)丁○○應自96年6月1日起至返還
    系爭土地如原判決附圖（下稱附圖）所示Α部分（面積91平
    方公尺）之日止，依當年期公告地價年息5%除以12計算，按
    月給付國有財產局土地使用補償金之判決。（上訴聲明：(一)
    原判決不利於國有財產局之部分廢棄；(二)上開廢棄部分，丁
    ○○應再給付國有財產局548,226元，及自96年8月18日起至
    清償日止，按年息百分之五計算之利息；(三)丁○○應再自96
    年6月1日起至返還坐落臺北市○○區○○段1小段711-4地號
    土地如附圖所示斜線部分，面積91平方公尺之土地予國有財
    產局之日止，依當年期公告地價年息百分之2除以12計算，
    按月給付國有財產局土地使用補償金。）
二、被上訴人即上訴人丁○○則以：系爭土地係日據時代南港地
    區謝姓家族捐獻伊遷建之用，廟宇於32年興建完成，因伊管
    理人不諳法律且當時民風純樸，以為有人捐獻土地，廟宇蓋
    妥即可，故於日據時代及光復後均未辦理土地所有權登記。
    伊廟宇於38年間即有房屋稅籍，45年獲當時臺北縣議會議長
    蘇清波頒贈匾額，54年並領有臺北縣政府核發之寺廟登記證
    在案，足證在系爭土地於89年登記為國有前，伊早在系爭土
    地興建廟宇，並非無權占有。伊為系爭土地登記為國有之利
    害關係人，然迄96年10月8日始知悉土地登記為國有之事實
    ，業已依法提起訴願。伊向登記機關臺北市松山地政事務所
    調閱系爭土地辦理登記資料，均查無資料可證明系爭土地為
    國有，詎臺北市松山地政事務所及上訴人竟未盡查核之責，
    直接認定為國有並辦理登記，臺北市松山地政事務所故意引
    用不當之法條辦理，曲解行政院所頒處理原則，更為不實地
    點公告，致伊喪失異議權利，上訴人取得系爭土地所有權顯
    然違法，伊並可主張依時效取得系爭土地所有權等語，資為
    抗辯。
三、國有財產局主張系爭土地為國有，為丁○○占用91平方公尺
    之事實，為丁○○所不爭執，並據國有財產局提出土地登記
    謄本（原審卷第11頁）為證，並經原審法院會同臺北市松山
    地政事務所勘驗現場（原審卷第78-81頁），分別製有勘驗
    筆錄及複丈成果圖在卷可稽，堪信為真實。
四、國有財產局復主張丁○○無權占用系爭土地，受有利益，致
    其受有損害，丁○○應負賠償責任等情，為丁○○所否認，
    並以前揭情詞置辯，是本件應審究者厥為丁○○是否無權占
    有？應否給付相當租金之不當得利？應給付之數額為何？
  (一)按中華民國領域內之土地，屬於中華民國人民全體，其經人
    民依法取得所有權者，為私有土地。私有土地所有權消滅者
    ，為國有土地。土地法第10條定有明文。是系爭土地不論是
    否已辦理所有權登記，除被告得舉證已依法取得所有權而使
    系爭土地成為私有者外，即應認屬於中華民國人民全體所有
    之國有土地。查丁○○抗辯系爭土地係日據時代（32年）由
    謝元代表祭祀公業謝友贈與丁○○乙節，已為國有財產局所
    否認，即應由丁○○就此有利於己之積極事實負舉證之責。
    丁○○就其抗辯固據提出相鄰地號土地皆為謝姓家族所有之
    事實以佐其說，惟鄰地為謝姓家族人士所有，與丁○○自謝
    姓家族或祭祀公業受贈系爭土地之待證事實間，關連性尚屬
    薄弱，難認丁○○就受贈系爭土地興建廟宇之事實已盡舉證
    之責，已無從認定丁○○抗辯之事實為真。再者，丁○○亦
    自認台北市政府財政局行文給國有財產局時，係將系爭土地
    列為權屬未定地，松山地政事務所於68年土地重測時即知系
    爭土地為未登錄無主土地乙節，顯見系爭土地非謝姓人家土
    地，亦非丁○○所有之土地。丁○○所謂原地主於日據時代
    「捐獻」土地興建廟宇，係單純提供土地予丁○○使用，抑
    或有終局移轉土地所有權之意思；丁○○所有之建物坐落系
    爭土地，係基於土地使用權人地位之自主占有主觀意思，抑
    或基於所有權人地位之自主占有主觀意思，尚有未明，以目
    前廟宇坐落系爭土地之客觀事實觀之，經驗法則上兩者均存
    有可能性，參以國有財產局所提「承租國有非公用不動產申
    請書」（原審卷第46頁），得認丁○○曾於95年8月2日向國
    有財產局提出租用申請，更難認丁○○係基於「所有之意思
    」，占有使用系爭土地。
  (二)次按占有人雖合法占有不動產10年以上，依民法第770條，
    僅得請求登記為所有權人，在其未經登記為所有權人以前，
    原所有人既已登記完畢，占有人即不能對之主張取得時效（
    與該條以占有他人未經登記之不動產為要件者不合），不以
    原所有人為所有權登記，在占有人10年取得時效完成前後而
    有不同，占有人即不得訴請塗銷（最高法院54年1月26日54
    年度第1次民刑庭總會會議決議(五)）。系爭土地已於89年6月
    26日登記中華民國為所有權人，管理者為財政部國有財產局
    已如上述，縱丁○○抗辯已符時效取得系爭土地所有權之要
    件，然既未於國有財產局辦理登記前登記為系爭土地所有權
    人，依上揭說明，自無從於訴訟中再對國有財產局主張時效
    取得系爭土地所有權。
  (三)丁○○又抗辯臺北市松山地政事務所就系爭土地登記為國有
    之公告、登記程序均有瑕疵云云。然如前所述，系爭土地所
    有權之歸屬，應在於丁○○得否舉證為其私有，苟其無法舉
    證已依法取得所有權之事實，則是否將土地所有權人為中華
    民國之事實，登載於土地登記簿，應不影響所有權歸屬之認
    定。
  (四)復按無法律上之原因而受利益，致他人受損害者，應返還其
    利益；不當得利之受領人，依其利益之性質或其他情形不能
    返還者，應償還其價額，民法第179條、第181條但書分別定
    有明文。又按無權占用他人之土地，可能獲得相當於租金之
    利益為社會通常之觀念，而土地所有人因此受有相當於租金
    之損害，自得依民法第179條前段之規定，請求相當於租金
    之不當得利（最高法院61年臺上字第1695號判例意旨參照）
    。丁○○所有坐落門牌號碼臺北市○○區○○路1段138 號
    之廟宇占用系爭土地91平方公尺，丁○○未經所有人同意占
    用使用，即屬無法律上原因受有利益，並致國有財產局受有
    損害，國有財產局請求丁○○給付相當租金之不當得利，自
    屬有據。
  (五)再按租用基地建築房屋，其租金以不超過土地申報總價額年
    息10%為限，土地法第105條、第97條規定甚明。又所謂土地
    之總價額，土地法施行法第25條規定，依法定地價；而法定
    地價，依土地法第148條規定，係為土地所有人依該法規定
    所申報之地價。另平均地權條例施行細則第21條規定：公有
    土地及依平均地權條例第16條規定照價收買之土地，以各該
    宗土地之公告地價為申報地價，免予申報。又「國有非公用
    不動產租賃作業程序」規定：出租不動產之租金，除另有規
    定外，基地年租金為當期土地申報地價總額乘以5%（作業程
    序第52條(一)）；政府機關、非營利法人、慈善機關、公益團
    體、學校作事業目的使用者，出租不動產租金得按基地租金
    額之60%之優惠規定計收（作業程序第54條(一)2.(1)）。查系
    爭土地經原法院勘驗現場結果，前方係丁○○所有1層磚造
    平房，後方則為磚造2層樓房，供奉土地公，土地坐落臺北
    市○○區○○街、南港路1段交叉路口，為一狹小三角地帶
    ，因都市計畫緣故，系爭土地僅能供系爭廟宇所用。雖周圍
    商家林立，有便利商店、咖啡店、農會、活動中心、飲食店
    ，後方為小公園，附近交通繁忙，車流量大（原審卷第29頁
    ），有丁○○所提照片三張附卷可稽。又系爭土地於85年間
    於都市計畫變更為廟宇專用區，系爭廟宇又係年代久遠，具
    古蹟價值，土地公廟供奉土地公則為滿足地方民間信仰所需
    ，性質上為非營利之非法人團體，是綜合審酌土地之位置、
    工商業繁榮程度、丁○○利用基地之經濟價值及所受利益等
    因素，參以兩造間果有締約，其租金額亦因上開規定，核定
    為申報地價為不超過年息3%為適當，是本院認丁○○所獲相
    當於租金之利益、國有財產局因此所受相當於租金之損害，
    應以申報地價年息3%計算為相當，國有財產局請求以申報地
    價年息5%計算，尚屬過高。
  (六)查系爭土地89年7月至92年12月公告地價為每平方公尺5萬
    5,100元，93年1月至95年12月公告地價為每平方公尺5萬400
    元，96年1月以後為每平方公尺5萬1,500元，有國有財產局
    所提公告地價查詢資料可佐（原審卷第49頁），再依占有面
    積年息3%計算90年9月起至96年5月止相當於租金之不當得利
    ，應為82萬2,345元。是依上揭論述，國有財產局訴請丁○
    ○償還90年9月起至96年5月使用系爭土地之不當得利價額82
    萬2,345元。
  (七)又無損害即無賠償，土地所有人請求土地使用人給付相當租
    金之不當得利，有請求損害賠償之性質，是土地所有人請求
    相當租金之不當得利，應就其現有已確定之損害請求賠償。
    再者租金請求權之時效僅為5年，其時限甚短，是於5年內，
    租金之數額當不致因公告地價之變動，而致土地所有人受不
    利益之影響甚鉅。而土地所有人請求土地使用人給付相當租
    之不當得利，即應確定。國有財產局請求就96年6月1日以後
    部分，依當年期公告地價年息5%除以12計算，按月給付國有
    財產局土地使用補償金，於年息3%除以12計算部分，即屬有
    據。而96年6月1日之當年期公告地價為51500元，故96年6月
    1日以後按月計算之相當租金之不當得利為11716元，揆諸前
    揭說明，逾前開請求金額部分，則不應准許。
  (八)末按不當得利受領人，知無法律上之原因或其後知之者，應
    將受領時所得之利益，或知無法律上之原因時所現存之利益
    ，附加利息，一併償還；如有損害，並應賠償，民法第182
    條第2項定有明文。又應付利息之債務，其利率未經約定，
    亦無法律可據者，週年利率為5%，亦為同法第203條所明定
    。查丁○○並非系爭土地所有權人，且於國有財產局聲請本
    件支付命令前之95年8月2日即向國有財產局申請承租系爭土
    地，堪信於國有財產局96年6月6日就本件請求聲請支付命令
    前，即已知悉無法律上原因受有利益之事實。是國有財產局
    請求丁○○給付前揭90年9月至96年5月止之不當得利82 萬
    2, 345元部分，自得請求自支付命令送達翌日即96年8月18
    日起至清償日止，按法定利率年息5%計算之利息。
五、從而，國有財產局本於上揭原因事實，依不當得利法律關係
    ，請求丁○○給付82萬2,345元，及自96年8月18日起至清償
    日止，按年息5%計算之利息；並自96年6月1日起，至丁○○
    返還系爭土地如附圖所示Α部分（面積91平方公尺）予國有
    財產局之日止，按月給付11716元土地使用補償金，為有理
    由，應予准許；逾上述部分之請求，為無理由，應予駁回。
    就上開應准許部分，原審為國有財產局勝訴之判決，並依兩
    造之聲請定相當之擔保金額分別宣告假執行及免予假執行，
    核無不合，丁○○上訴意旨，指摘原判決不當，求予廢棄改
    判，為無理由，應予駁回。至就超過82萬2,345元本息及96
    年6月1日起，按月給付超過11716元土地使用補償金部分，
    原審為國有財產局敗訴之判決，亦無不當，國有財產局上訴
    意旨指摘原判決該部分不當，求予廢棄改判，為無理由，應
    予駁回。至於96年6月1日起，按月給付超過11716元土地使
    用補償金部分，原審為丁○○敗訴之判決，尚有未洽，丁○
    ○上訴意旨指摘原判決該部分不當，求予廢棄改判，為有理
    由。由本院加以廢棄改判如主文第2項所示。
六、因本案事證已臻明確，兩造其餘主張陳述及所提之證據，均
    毋庸再予審酌，附此敘明。
七、據上論結，本件丁○○之上訴為一部有理由，一部無理由，
   國有財產局之上訴為無理由，依民事訴訟法第450條、第449
   條第1項、第79條但書、第78條，判決如主文。
中    華    民    國    97    年    7     月    30    日
                    民事第十四庭
                        審判長法  官  張  蘭
                              法  官  鄭純惠
                              法  官  袁靜文
正本係照原本作成。
不得上訴。
中    華    民    國    97    年    7     月    31    日
                              書記官  明祖星


司法院資訊處製作；財團法人民間司法改革基金會備份。
